【裁判字號】    96,訴,1002
【裁判日期】    970429
【裁判案由】    償還公費
【裁判全文】
高雄高等行政法院判決
                                96年度訴字第1002號
                              .
原      告  國防大學
代  表  人  甲○○  校長
送達代收人  張靜莉
訴訟代理人  陳志勇  律師
被      告  乙○○
            丙○○
上列當事人間償還公費事件，原告提起行政訴訟，本院判決如下
︰
    主  文
原告之訴駁回。
訴訟費用由原告負擔。
    事  實
甲、事實概要：
一、緣被告乙○○於民國81年8月10日至83年9月12日為原告前中
    正理工學院大學部85年班機械系學生（嗣中正理工學院與三
    軍大學等院校合併為國防大學），因學業成績不及格經核定
    退學並於83年9月12日生效，經核算後，被告乙○○應賠償
    原告合計為新台幣（下同）406,159元，被告乙○○自81年
    起就讀中正理工學院大學部時，依當時招生簡章，載有退學
    之學生，應賠償就學期間之一切費用，另被告丙○○於被告
    乙○○退學時立有保證書，願保證賠償被告乙○○在校費用
    ，惟被告所積欠之費用，經原告一再寄發催告賠款通知，均
    未受償，乃提出本件行政訴訟。
乙、兩造之聲明：
一、原告聲明求為判決：
（一）被告應給付原告406,159元，及自起訴狀繕本送達翌日起
      至清償日止，按週年利率百分之五計算之利息。
（二）如被告一人已為清償，另一人免除其給付義務。
（三）訴訟費用由被告負擔。
二、被告未於言詞辯論期日到場，亦未提出書狀聲明作何聲明。
丙、兩造主張之理由：
一、原告起訴意旨略謂：
（一）緣被告乙○○於81年8月10日至83年9月12日為原告前中正
      理工學院大學部85年班機械系學生（嗣中正理工學院與三
      軍大學等院校合併為國防大學），因學業成績不及格經核
      定退學並於83年9月12日生效，而經核算後，被告應賠償
      原告合計為406,159元。按「人民與中央或地方機關間，
      因公法上原因發生財產上給付，得提起給付訴訟」行政訴
      訟法第8條第1項定有明文，又行政機關基於法定職權，為
      達特定行政上目的，於不違反法律規定之前提下，自得與
      人民約定；提供某種給付，並使接受給付者負合理之負擔
      或其他公法上對待給付之義務，而成立行政契約關係。被
      告乙○○自81年起就讀中正理工學院大學部時，依當時招
      生簡章，載有退學之學生，應賠償就學期間之一切費用，
      兩造間乃成立行政契約關係，是被告乙○○自應償還上開
      公費予原告。惟原告一再寄發催告賠款通知，被告乙○○
      仍置若罔聞，仍未清償。
（二）另被告丙○○於被告乙○○因成績不及格而經核定退學時
      ，於83年9月17日立有保證書，保證被告乙○○賠償在校
      費用，如逾期未繳，願負償還責任。是被告丙○○就被告
      乙○○於就讀中正理工學院之費用尚餘之406,159元部分
      ，自應負償還之責任，惟其與被告乙○○入學時所成立之
      行政契約，各係不同之法律關係，因二者之債務係屬同一
      目的，僅發生之原因有別，性質上因其中一人為給付，另
      一人於給付範圍內，亦免其責任，故屬不真正連帶債務，
      為此求為判決如訴之聲明所示。
二、被告未於言詞辯論期日到場，亦未提出書狀，作何陳述。
    理  由
一、本件被告經合法通知，未於言詞辯論期日到場，核無行政訴
    訟法第218條準用民事訴訟法第386條所列各款情形，爰依原
    告之聲請，由其一造辯論而為判決。
二、按「公法上之請求權，除法律有特別規定外，因5年間不行
    使而消滅。公法上請求權，因時效完成而當然消滅。前項時
    效，因行政機關為實現該權利所作成之行政處分而中斷。」
    「民法總則施行前之法定消滅時效已完成者，其時效為完成
    。民法總則施行前之法定消滅時效，其期間較民法總則所定
    為長者，適用舊法，但其殘餘期間，自民法總則施行日起算
    ，較民法總則所定時效期間為長者，應自施行日起，適用民
    法總則。」行政程序法第131條及民法總則施行法第18條分
    別定有明文。查於行政程序法90年1月1日施行前，關於公法
    上不當得利返還請求權之時效期間，基於實體從舊原則，固
    無行政程序法第131條第1項規定之適用，並因公法無性質相
    類之規定，而應類推適用民法第125條一般時效即15年之規
    定；惟此類推適用之時效期間，若自行政程序法施行日起算
    ，其殘餘期間較行政程序法第131條第1項所定5年時效期間
    為長者，參諸前述民法總則施行法第18條規定意旨，即應自
    行政程序法施行日起，適用行政程序法第131條第1項關於5
    年時效期間之規定，俾得兼顧行政程序法規定時效期間為5
    年之目的，以使法律秩序趨於一致。此參最高行政法院96年
    度判字第914號判決意旨同資參照。又按行政程序法施行前
    ，所發生公行政對人民之公法上請求權，固應類推適用民法
    關於時效期間之規定，然其時效完成之法律效果則應為權利
    當然消滅，而非僅發生義務人得為拒絕給付之抗辯，亦有最
    高行政法院95年8月22日庭長法官聯席會議決議可參。
三、本件被告乙○○於81年8月10日至83年9月12日為原告前中正
    理工學院大學部85年班機械系學生，因學業成績不及格經核
    定退學並於83年9月12日生效，經核算後，被告乙○○應賠
    償原告合計為406,159元，被告乙○○自81年起就讀中正理
    工學院大學部時，依當時招生簡章，載有退學之學生，應賠
    償就學期間之一切費用；另被告丙○○於被告乙○○退學時
    立有保證書，願保證賠償被告乙○○在校費用等情，業據原
    告陳明在卷，並有原告83年9月12日(83)尋成字第3225號令
    、退學學生名冊、退學學生賠償表、保證書及存證信函等影
    本附本院卷可稽，應堪認定。
四、惟依原告主張之事實，縱認其對被告存有因行政契約所生賠
    償請求權，係因原告以前揭函令核定開除，並於83年9月12
    日生效，而應依賠償費用辦法規定，賠償在校期間各項費用
    。然原告主張之本件給付請求權顯係發生於行政程序法施行
    (即90年1月1日)前，是依上開說明，當時就公法上請求權之
    消滅時效期間問題，法律尚無明文規定，而應類推適用民法
    第125條規定，其消滅時效應為15年；然自行政程序法施行
    日起，其原15年時效所殘餘之期間，既較行政程序法第131
    條第1項所定5年時效期間為長，則依首揭說明，自行政程序
    法90年1月1日施行起，即應適用行政程序法第131條第1項之
    5年時效期間，亦即本件原告對被告之公法上不當得利返還
    請求權時效，除有行政程序法規定之中斷等事由外，原應至
    94年12月31日屆滿，惟因當日係星期六之休息日，翌日則為
    星期日，則參諸民法第122條：「於一定期日或期間內，應
    為意思表示或給付者，其期日或其期間之末日，為星期日、
    紀念日或其他休息日時，以其休息日之次日代之。」之規定
    ，即延至95年1月2日屆滿。惟原告遲至96年12月4日始提起
    本件行政訴訟（此有加蓋本院收文日期章之原告起訴狀附卷
    可稽），請求被告賠償在校期間相關之費用支出，參諸上揭
    規定及最高行政法院95年8月21日庭長法官聯席會議決議，
    其請求權時效業已完成，是項請求權利為當然消滅，而不得
    再為本件請求。又系爭請求權既在行政程序法施行前類推適
    用民法第125條一般時效15年之規定，於時效未完成前，倘
    有其他法定時效規定，同應類推適用民法總則施行法第18條
    之規定計算請求權時效，尚無割裂僅類推適用民法第125條
    規定情形。準此，行政程序法既於90年1月1日施行後，就請
    求權時效定有5年之短期時效，業已該當前揭民法總則施行
    法第18條第2項殘餘時效規定，是本件請求權時效業已完成
    ，合先敘明。
五、次查，關於時效完成之法律效果，基於國家享有公權力，對
    人民居於優越地位之公法特性，為求公法法律關係之安定，
    及臻於明確起見，民法第144條關於時效完成後，債務人僅
    得拒絕給付之規定，於公法上請求權應不得予以類推適用，
    而應採權利消滅主義。亦即公法上請求權，因時效完成即當
    然歸於消滅，並無待當事人主張，法院即應依職權調查有無
    消滅時效完成之事實（參照陳敏著「行政法總論」五版，第
    287頁；最高行政法院95年8月22日庭長法官聯席會議決議）
    。本件原告並無法提出90年1月1日至94年12月31日間，有對
    被告為任何時效中斷之證據乙節，業據原告之訴訟代理人於
    本院97年3月18日準備程序中陳述明確，則本件原告上述賠
    償費用之公法上請求權，即因時效完成當然歸於消滅無訛。
    從而，原告依行政契約之法律關係，請求被告二人應給付原
    告406,159元，及自起訴狀繕本送達翌日起至清償日止，按
    年息百分之五計算之利息，及如被告一人已為清償，另一人
    免除其給付義務，均為無理由，應予駁回。
六、據上論結，本件原告之訴為無理由，依行政訴訟法第195條
    第1項後段、第98條第1項前段、第218條、民事訴訟法第385
    條第1項前段，判決如主文。
中    華    民    國    97    年     4    月   29     日
             高雄高等行政法院第一庭
                         審判長法官    呂 佳 徵
                               法官    林 勇 奮
                               法官    蘇 秋 津
以上正本係照原本作成。
如不服本判決，應於判決送達後20日內向本院提出上訴書狀，其
未表明上訴理由者，應於提起上訴後20日內向本院提出上訴理由
書（須按對造人數附繕本）；如於本判決宣示或公告後送達前提
起上訴者，應於判決送達後20日內補提上訴理由書（須附繕本）
。未表明上訴理由者，逕以裁定駁回。
中    華    民    國    97    年     4    月   29     日
                              書記官   洪 美 智


司法院資訊處製作；財團法人民間司法改革基金會備份。
